最高法院民事判決　　　　　　　　　　　　　　　　　　九十三年度台再字第三號
　　再 審原 告　戊○○
　　訴訟代理人　陳俊傑律師
　　再 審被 告　己○○
　　　　　　　　丁○○
　　　　　　　　丙○○
　　　　　　　　乙○○
　　　　　　　　甲○○
右當事人間請求塗銷繼承登記再審事件，再審原告對於中華民國九十二年五月十五日
本院判決（九十二年度台上字第九九一號），提起再審之訴，經台灣高等法院裁定移
送前來，本院判決如左：
    主  文
再審之訴駁回。
再審訴訟費用由再審原告負擔。
    理  由
本件再審原告對於本院九十二年度台上字第九九一號確定判決以有民事訴訟法第四百
九十六條第一項第一款規定之情形，提起再審之訴。按民事訴訟法第四百九十六條第
一項第一款所謂適用法規顯有錯誤，係指確定判決所適用之法規，顯然不合於法律規
定，或與司法院現尚有效之解釋及大法官會議之解釋，或本院現尚有效之判例顯然違
反者而言。又第三審為法律審，其所為判決，以第二審判決所確定之事實為基礎，故
該條款所謂適用法規顯有錯誤，對第三審判決言，應以該判決依據第二審判決所確定
之事實而為之法律上判斷，有適用法規顯有錯誤之情形為限，至認定事實錯誤，取捨
證據失當或判決不備理由，則不在該條款適用之列。又解釋意思表示，原屬事實審法
院之職權，亦不發生適用法規顯有錯誤之情形。查本件前訴訟程序第二審判決以：繼
承人有數人時，在分割遺產前，各繼承人對於遺產全部為公同共有，公同共有物之處
分及其他權利之行使，除法律或契約另有規定外，固應得公同共有人全體之同意，惟
公同共有人中之一人，依民法第八百二十八條第二項規定得其他共有人之同意行使權
利而起訴請求，並不以文書證之為必要，不論以任何方法，凡能證明公同共有人已為
同意即可。又民法第一千一百五十一條、第八百二十八條第二項所謂同意，並不以於
行為當時同意者為限，即於事前預為允許或事後加以追認亦均非法之所不許，且其同
意，不論以明示或默示為方法，苟能以明確之事實加以證明者已足當之，殊不以文書
證明或限於一定之形式為必要。又倘公同共有人所在不明，事實上無從得其同意，公
同共有物被一部分公同共有人為移轉失權之處分，事實上無從取得其同意，如已得處
分行為人（包括處分時或處分後同意處分之人）、所在不明者以外之公同共有人全體
之同意時，自得單獨或共同起訴，要不能謂其當事人適格有所欠缺。查被繼承人徐統
養於六十九年三月十三日死亡時，依戶籍謄本及繼承系統表所示繼承人有其配偶徐蔡
基妹（已拋棄繼承，並於八十一年六月四日死亡）、戊○○與己○○、丁○○、甲○
○、丙○○、乙○○及參加人徐文廣、暨訴外人徐增廣、徐鉦廣、徐漢君、徐秀英、
徐寶桂、徐秀銘、徐秀球等人，徐文廣於八十五年十二月三十一日出具之同意書載明
：「本人因本於兄弟姐妹無論大小，均係先父徐統養之繼承人，對遺產皆得均霑，同
意己○○等五人出名就附表所載土地所為之繼承登記，應予塗銷事件，向大哥戊○○
提起訴訟。」，足見徐文廣已表示同意再審被告對於再審原告提起訴訟。至於訴外人
徐秀球等六人則均表示同意將系爭遺產均登記予再審原告名下，再審被告顯無法取得
其等之同意對再審原告提起訴訟。另一繼承人徐寶桂於七十八年五月二十四日死亡，
其繼承人為蕭文峰、蕭日軒、蕭文海三人（下稱蕭文海等三人），再審被告對蕭文海
等三人之訴訟告知，因無法送達，而採公示送達方式為之，亦有報紙一份附卷可參。
則蕭文海等三人，顯屬所在不明，再審被告提起本件訴訟，事實上無從得蕭文海等三
人之同意，再審被告本於系爭土地公同共有權提起本件訴訟自無庸得徐秀球等六人之
同意，事實上亦已無從得蕭文海等三人之同意，則再審被告提起本件訴訟，其當事人
即屬適格。至再審原告辯謂蕭文峰現在台北工作、蕭文海在新竹工作、蕭日軒因結婚
而遷入夫家，並非所在不明，惟原法院前審係對於蕭文海等三人無法送達之情況下，
始裁定對其等公示送達，且裁定公示送達所載之住址，復與再審原告所提之戶籍謄本
上所載之住址相同，顯見蕭文海等三人確屬所在不明。再審被告及徐文廣之拋棄繼承
，不生拋棄之效力，被繼承人之遺產仍應由兩造及徐文廣等人共同繼承，從而再審被
告依所有物返還請求權之規定，訴請再審原告就系爭土地所為之繼承登記應予塗銷，
自屬有據，應予准許等詞，因將第一審所為再審被告敗訴之判決廢棄，改判如其訴之
聲明，原確定判決予以維持，駁回再審原告之第三審上訴，經核並無適用法規顯有錯
誤之情形。查前訴訟程序原審就告知訴訟之訴狀依再審原告陳報之住址對蕭文海等三
人為送達，均無法送達（見原審更(一)卷一一九至一二一、一五一至一五三頁），而以
公示送達為之，因認蕭文海等三人所在不明，再審被告之起訴事實上無從得蕭文海等
三人之同意，乃屬事實審法院認定事實之職權行使，尚難以之認為原確定判決適用法
規顯有錯誤，再審原告執以提起本件再審之訴，非有理由。又第三審法院應以第二審
法院判決確定之事實為判決基礎，第三審法院以第二審法院之判決認事用法均無不當
而維持第二審法院之判決者，當事人如以適用法規顯有錯誤為由提起再審之訴，僅得
對第三審法院判決為之，併此敘明。
據上論結，本件再審之訴為無理由，並依民事訴訟法第七十八條，判決如主文。
中　　　華　　　民　　　國　　九十三　　年　　　二　　　月　　 十九 　　日
                              最高法院民事第六庭
                                  審判長法官  吳　正　一
                                        法官  劉　福　來
                                        法官  鄭　玉　山
                                        法官  黃　義　豐
                                        法官  蘇　達　志
      右正本證明與原本無異
 　　　　　                              　　　書  記  官
中　　　華　　　民　　　國　　九十三　　年　　　三　　　月　　　九　　　日
                                                                        Ｋ
